臺灣高等法院民事判決
110年度上字第450號
上  訴  人  徐致佳  
被 上訴 人  陳英英  

上列當事人間請求返還所有物事件，上訴人對於中華民國110年2
月8日臺灣新北地方法院109年度訴字第2742號第一審判決提起上
訴，本院於110年9月28日言詞辯論終結，判決如下：
    主      文
上訴駁回。
第二審訴訟費用由上訴人負擔。
    事實及理由
一、上訴人主張：伊父親徐德星與被上訴人為同居朋友，徐德星
    於民國106年10月20日過世，繼承人為伊及伊妹妹即訴外人
    徐致菁（下稱其名）。詎被上訴人竟於徐德星過世後，擅自
    將徐德星生前書立之遺囑（下稱系爭遺囑）原本及生前全部
    日記（下稱系爭日記）原本，無權占為己有，並拒絕返還予
    伊及徐致菁等情。爰依民法第767條第1項前段、民法第828
    條第2項準用同法第821條、繼承的法律關係，求為命被上訴
    人應將系爭遺囑原本及系爭日記原本返還予伊及其他繼承人
    。
二、被上訴人則以：徐德星於生前住院時，書立系爭遺囑，並於
    106年8月25日交予伊保管，委請伊將系爭遺囑拿給徐致菁看
    ，伊於徐德星死亡後，有將系爭遺囑交給徐致菁看，徐致菁
    看完就還給伊，徐致菁事後也有將系爭遺囑影本交給上訴人
    ，系爭遺囑中提及由徐致菁負責系爭遺囑之執行。另徐德星
    於106年10月11日至國立臺灣大學醫學院附設醫院（下稱臺
    大醫院）急診時，同意將系爭日記贈與伊，以作為兩人間共
    同生活之紀念等語，資為抗辯。
三、原審為上訴人全部敗訴之判決，上訴人聲明不服，提起上訴
    ，上訴聲明：㈠原判決廢棄。㈡被上訴人應將被繼承人徐德星
    生前書立之系爭遺囑原本及系爭日記原本返還予上訴人及其
    他繼承人。被上訴人答辯聲明：上訴駁回。
四、兩造不爭執事項（見本院卷第113至114頁）：
　　㈠徐德星於106年10月20日死亡，其繼承人為上訴人及徐致菁
      ，有徐德星繼承系統表、除戶謄本、全體繼承人之戶籍謄
      本可稽（見原審109年度訴字第2742號卷〈下稱原審訴字卷
      〉第49至55頁）。
　　㈡被上訴人現持有系爭遺囑原本及系爭日記原本，有系爭遺
      囑及系爭日記影本可稽（外放原審限閱卷）。
五、上訴人主張徐德星死亡後遺留之系爭遺囑原本與系爭日記原
    本，應屬其與徐致菁公同共有之物，現卻遭被上訴人無權占
    有，請求被上訴人返還予全體繼承人云云，被上訴人固不否
    認其現持有系爭遺囑原本及系爭日記原本，惟以前詞置辯。
    茲分述如下：
　　㈠按當事人主張有利於己之事實者，就其事實有舉證之責任
      ，民事訴訟法第277條本文定有明文。次按所有人對於無
      權占有或侵奪其所有物者，得請求返還之。又各共有人對
      於第三人，得就共有物之全部為本於所有權之請求。但回
      復共有物之請求，僅得為共有人全體之利益為之。另第82
      0條、第821條及第826條之1規定，於公同共有準用之，民
      法第767條第1項前段、第821條、第828條分別定有明文。
      又按遺產者，係指被繼承人財產上之權利、義務（民法第
      1148條第1項規定可參）。且遺囑為無相對人之單獨行為
      ，民法繼承編所定之法定遺囑方式共計5種，包含自書遺
      囑、公證遺囑、密封遺囑、代筆遺囑、口授遺囑（民法第
      1189條至第1195條參照），無論何種方式，遺囑均毋庸得
      任何人之承諾，本無由法定繼承人等利害關係人簽章承認
      之必要。另按遺囑人得以遺囑指定遺囑執行人，或委託他
      人指定之；遺囑保管人知有繼承開始之事實時，應即將遺
      囑交付遺囑執行人，並以適當方法通知已知之繼承人，民
      法第1209條、第1212條分別定有明文。
　　㈡上訴人固主張系爭遺囑原本與系爭日記原本，應屬其與徐
      致菁因繼承而公同共有之物，且系爭日記提及被上訴人部
      分很少，並無法證明徐德星與被上訴人感情很好，無從認
      定徐德星生前有同意贈與系爭日記予被上訴人云云。惟查
      ：
　　⒈徐德星於106年10月20日過世，其繼承人為上訴人及徐致菁
      乙情，為兩造所不爭執。又徐德星生前為自由處分其財產
      ，書寫系爭遺囑，並記載年月日及親自簽名，載明：「本
      人這次因病，必須動全身麻醉的手術，這對一個高齡老年
      人來說，自有風險，為防萬一，我必須對一些事情，與二
      個女兒說明一下。……本來我曾有意把這份產業留作後輩深
      造時之費用，可是後來情勢變化，尤其是長女致佳（指上
      訴人），對我的忘恩負義，使我改變想法，我不能把這份
      產業留給已恩盡義絕的女兒。現在，我很清楚的說明如下
      ：虎林街的房產，留給徐致菁乙人……。另外，我要說的是
      我和陳英英女士恩情。我倆本想結婚的，但由於長女致佳
      的反對而中輟。但陳對我的感情，還是不變，最近五六年
      來，陳女士對我的照顧，可能勝過夫婦，她也不提報酬的
      事。但我自己有一個想法，這想法我曾和致菁提起過，她
      也同意。致佳呢，因為她常年累月不理我們，所以也沒有
      告訴她，無法告訴她！我的想法是，假如我發生意外時，
      應該在我的，以基金方式存在中國信託銀行的人民幣中優
      先兌領新台幣肆佰萬元給陳英英，以報答她待我的恩情。
      然後再計算我的遺產，依法處理……希由致菁能影印乙份給
      致佳，讓她知道毀棄對出身父親的承諾（忠孝東路三段24
      8巷13弄的房子，以買賣名義，免費過戶給她時，她曾承
      諾在我生前有關該屋租金收入，仍舊全額交給我的承諾……
      ）的後果。我不願意做得太絕，所以有關我的遺產仍希望
      依法辦理，但應該由致菁作主。……」等內容（見原審限閱
      卷第3至6頁），佐以證人徐致菁證稱：伊父親徐德星死後
      有留系爭遺囑，伊在徐德星生前曾看過系爭遺囑，但伊請
      徐德星不用將系爭遺囑交給伊，因伊覺得徐德星仍可修改
      內容。徐德星過世後幾天，伊回徐德星家時，被上訴人將
      系爭遺囑彩色影本共2份交給伊，當下伊沒有向被上訴人
      索取系爭遺囑原本，因為伊覺得執系爭遺囑彩色影本仍可
      執行遺產管理等語（見本院卷第280至281頁）。足見徐德
      星生前係將系爭遺囑原本交予被上訴人保管，且在系爭遺
      囑中表示將該原本交給繼承人之一即徐致菁收執所有及指
      定徐致菁擔任系爭遺囑之執行人，上訴人僅留有系爭遺囑
      影本即可。嗣被上訴人於徐德星死亡後，將系爭遺囑交付
      徐致菁時，徐致菁自認其持有系爭遺囑彩色影本即可，並
      無要求被上訴人交付系爭遺囑原本。是徐德星已在系爭遺
      囑中指示系爭遺囑原本所有權歸屬徐致菁收執所有，上訴
      人僅可獲得系爭遺囑影本，則系爭遺囑原本應為徐致菁所
      有，已非屬上訴人與徐致菁因繼承而公同共有之財產。則
      上訴人主張系爭遺囑所有權為其與徐致菁公同共有，並請
      求被上訴人返還云云，自不可取。
　　⒉又依系爭遺囑上述內容，以及系爭日記提及：「106年9 月
      乃進入台大醫院……這段期間多虧英英的細心照料，心中充
      滿感激」，並在最後記載日即106年10月10日載明：「……1
      0月9日致菁特地給致佳電話，告訴她我的病況，也希望在
      我病床前二姊妹言歸於好，可是根據英英所述，一開始致
      佳就疾言厲色的說是大家都在陷害她，誣陷她的寶貝兒子
      ，而對我的身體健康狀況並無一語道歉，總之，又是不歡
      而散」（見原審限閱卷第339至340頁），再參以證人徐致
      菁在臺灣臺北地方檢察署（下稱臺北地檢署）107年度偵
      字第23261號侵占案件證稱：伊在父親徐德星過世後，有
      同意將父親生前門牌號碼臺北市○○區○○路0段000巷00號3
      樓住處內的沙發、茶几、冰箱送給被上訴人。該住處內的
      廚具鍋碗瓢盆等物並沒有遺失，被上訴人和伊父親同居很
      久了，其實很多東西根本就是被上訴人買的等語（見外附
      臺北地檢署107年度偵字第23261號影卷第50頁反面）；且
      在本院證稱：被上訴人跟伊父親同居生活約7年，他們倆
      如一般夫妻一樣，家裡有些鍋碗瓢盆也是被上訴人購買的
      。被上訴人與伊父親平日有時候也會吵架，但伊父親住院
      期間，被上訴人確實花心思在醫院照顧伊父親，伊也覺得
      被上訴人很辛苦等語（見本院卷第282至283頁）。足見徐
      德星與被上訴人同財共居、相互扶持多年，感情如同夫妻
      ，甚至徐德星在撰寫系爭遺囑時亦肯認其與被上訴人如同
      夫妻，自願將部分財產遺贈被上訴人，雖觀諸徐德星在系
      爭日記記載內容龐雜且多元，惟亦不乏記載其與被上訴人
      互動情節，並在系爭遺囑中對於被上訴人付出心力照顧其
      之辛勞表達感念之意。則衡諸上情，被上訴人辯稱徐德星
      到台大醫院掛號急診前一天即106年10月11日，親口將系
      爭日記原本贈與其等語（見原審訴字卷第137頁），尚堪
      採信。是上訴人主張系爭日記原本為徐德星之遺產，其與
      徐致菁因繼承而公同共有云云，並不可取。至上訴人指稱
      系爭日記有記載被上訴人稱伊不孝，故被上訴人不配擁有
      系爭日記云云，因上訴人是否孝順與取得系爭日記無關，
      自亦無可取。
　　㈢從而，系爭遺囑原本及系爭日記原本既非屬於上訴人與徐
      致菁公同共有之物，則上訴人依民法第767條第1項前段、
      民法第828條第2項準用同法第821條及繼承的法律關係，
      請求被上訴人應將系爭遺囑原本及系爭日記原本返還予其
      及其他繼承人，為無理由。
六、綜上所述，上訴人依民法第767條第1項前段、民法第828條
    第2項準用同法第821條及繼承的法律關係，請求被上訴人應
    將系爭遺囑原本及系爭日記原本返還予其及其他繼承人，為
    無理由，不應准許。從而，原審所為上訴人敗訴之判決，並
    無不合。上訴論旨指摘原判決不當，求予廢棄改判，為無理
    由，應予駁回。
七、本件事證已臻明確，兩造其餘之攻擊或防禦方法及所用之證
    據，經本院斟酌後，認為均不足以影響本判決之結果，爰不
    逐一論列，附此敘明。
八、據上論結，本件上訴為無理由，判決如主文。
中　　華　　民　　國　　110 　年　　10　　月　　12　　日
                  民事第十七庭  
                      審判長法  官  黃雯惠
                            法  官  華奕超
                            法  官  趙伯雄
正本係照原本作成。
如不服本判決，應於收受送達後20日內向本院提出上訴書狀，其
未表明上訴理由者，應於提出上訴後20日內向本院補提理由書狀
（均須按他造當事人之人數附繕本）上訴時應提出委任律師或具
有律師資格之人之委任狀；委任有律師資格者，另應附具律師資
格證書及釋明委任人與受任人有民事訴訟法第466 條之1第1項但
書或第2項所定關係之釋明文書影本。如委任律師提起上訴者，
應一併繳納上訴審裁判費。
中　　華　　民　　國　　110 　年　　10　　月　　13　　日
　　　　　　　　　  　　　　書記官  陳韋杉